【裁判字號】    97,訴,3405
【裁判日期】    980227
【裁判案由】    違反毒品危害防制條例
【裁判全文】
臺灣彰化地方法院刑事判決              97年度訴字第3405號
公  訴  人  臺灣彰化地方法院檢察署檢察官
被      告  甲○○
上列被告因毒品危害防制條例案件，經檢察官提起公訴（97年度
毒偵字第4076號），被告於本院準備程序中自白犯罪，本院認有
刑事訴訟法第273條之1第1項之情形，合議裁定由受命法官獨任
進行簡式審判程序，判決如下：
    主  文
甲○○施用第一級毒品，累犯，處有期徒刑拾壹月，扣案之第一
級毒品海洛因貳包（驗餘淨重各為玖點捌柒公克及拾壹點貳伍公
克）均沒收銷燬之；又持有第二級毒品，累犯，處有期徒刑參月
，扣案之第二級毒品甲基安非他命壹包（毛重壹點捌公克）沒收
銷燬之。應執行有期徒刑壹年，扣案之第一級毒品海洛因貳包（
驗餘淨重各為玖點捌柒公克及拾壹點貳伍公克）及扣案之第二級
毒品甲基安非他命壹包（毛重壹點捌公克）均沒收銷燬之。
    事  實
一、甲○○於民國（下同）91年間，因施用第一級毒品案件，經
    本院以91年度毒聲字第2771號裁定送觀察、勒戒後，因無繼
    續施用毒品之傾向，於92年2 月17日執行完畢釋放，並經臺
    灣彰化地方法院檢察署檢察官以92年度毒偵緝字第14號為不
    起訴處分確定。其仍不知悔改，於前開觀察、勒戒執行完畢
    釋放後之5 年內即93年間，因連續施用第一、二級毒品案件
    ，經本院以93年度訴字第207 號判決分別判處有期徒刑10月
    、有期徒刑6 月，並定應執行有期徒刑1 年2 月確定（第一
    案）；又於93年間，因竊盜案件，經本院以93年度易字第82
    5 號判決判處有期徒刑7 月確定（第二案），上開二案嗣經
    定應執行刑為有期徒刑1 年9 月確定，入監執行後，於94年
    11月1 日縮短刑期假釋付保護管束出監，後因恐嚇案件經撤
    銷假釋入監執行殘刑有期徒刑5 月10日，於96年4 月12日縮
    刑期滿執行完畢。詎其仍不知悔改，復基於施用第一級毒品
    海洛因之犯意，於97年10月7日凌晨2、3時許，在彰化縣花
    壇鄉○○村○○路○段622號住處，將第一級毒品海洛因置入
    針筒內摻水稀釋後，以注射方式，施用第一級毒品海洛因1
    次。
二、其亦明知甲基安非他命，為公告查禁之第二級毒品，不得非
    法持有，竟於97年6、7月間某日16時許，在彰化縣溪湖鎮糖
    廠附近，向一位真實姓名年籍不詳之綽號「阿明」男子購入
    甲基安非他命1包（毛重1.8公克）後，而予以非法持有之。
    嗣於97年10月8日11時30分許，因另案通緝而遭員警至其位
    於彰化縣花壇鄉○○村○○路○段622號居所處將逮捕，並當
    場扣得海洛因2包（驗餘淨重分別為9.87公克、11.25公克）
    及上開甲基安非他命1包，經其同意採集尿液送驗，結果呈
    可待因、嗎啡陽性反應，始悉上情。
三、案經彰化縣警察局員林分局報請臺灣彰化地方法院檢察署檢
    察官偵查起訴。
    理  由
一、按除被告所犯為死刑、無期徒刑、最輕本刑為3 年以上有期
    徒刑之罪或高等法院管轄第一審案件者外，於刑事訴訟法第
    273 條第1 項程序進行中，被告先就被訴事實為有罪之陳述
    時，審判長得告知被告簡式審判程序之旨，並聽取當事人、
    代理人、辯護人及輔佐人之意見後，裁定進行簡式審判程序
    ；除簡式審判程序、簡易程序及第376 條第1 款、第2 款所
    列之罪之案件外，第一審應行合議審判，刑事訴訟法第273
    條之1 第1 項、第284 條之1 分別定有明文。本件被告甲○
    ○所犯係死刑、無期徒刑、最輕本刑為3 年以上有期徒刑或
    高等法院管轄第一審案件以外之罪，並於本院行準備程序時
    就被訴事實為有罪之陳述，本院合議庭依前揭規定，經評議
    結果，裁定改由受命法官獨任行簡式審判程序，先予敘明。
二、上揭事實，業據被告甲○○迭於警詢、本院行準備程序及審
    理時均坦承不諱，且其於97年10月8日為警查獲時所採取之
    尿液，經送鑑驗結果，確呈嗎啡、可待因陽性反應，但關於
    甲基安非他命或安非他命之檢驗結果，則呈現陰性反應，此
    有彰化縣警察局員林分局委託檢驗尿液代號與真實姓名對照
    認證單及詮昕科技股份有限公司濫用藥物尿液檢驗報告各1
    紙附卷可稽，再依卷附之法務部調查局濫用藥物實驗室鑑定
    書函所示，扣案之粉末2包送鑑驗結果，確含有海洛因成分
    （驗餘淨重各9.87公克及11.25公克），至於另1包扣案物（
    毛重1.8公克），依卷內之彰化縣警察局員林分局查獲涉嫌
    毒品危害防治條例毒品初步檢驗報告單所示，依聯勤204 廠
    製造之煙毒檢驗A包試劑初步檢驗結果，確呈安非他命反應
    。綜上事證，被告自白其僅施用第一級毒品海洛因，其購入
    甲基安非他命後未及施用即遭警查獲等節核與事實相符。本
    案事證明確，被告上開犯行均洵堪認定，應予依法論科。
三、按觀察、勒戒或強制戒治執行完畢釋放後，5 年內再犯毒品
    危害防制條例第10條之罪，即應直接依法追訴判決，固毋庸
    再行該條例針對「初犯」所規定之觀察、勒戒或強制戒治等
    治療程序，然若係於觀察、勒戒或強制戒治執行完畢釋放後
    ，5 年後再犯第10條之罪者，則應重新依該條例第20條第1
    項、第2 項關於「初犯」之規定，先行送觀察、勒戒，並依
    其觀察、勒戒結果有無繼續施用毒品傾向，以定其是否施以
    強制戒治之治療程序，再於上開治療程序執行完畢後始由檢
    察官為不起訴處分，而非直接加以追訴處罰，此觀諸現行生
    效施行之毒品危害防制條例（於92年7 月9 日修正公布、自
    93年1 月9 日施行）第20條、第23條之規定甚明。而考諸前
    開毒品危害防制條例之修正理由主要係認觀察、勒戒或強制
    戒治後5 年後再犯者，顯見前所實施之觀察、勒戒或強制戒
    治已足以遮斷其施用毒品之癮，為期自新及協助其斷除毒癮
    ，對此5 年後再犯者仍適用初犯之規定（即該條例第20條第
    3 項之規定），即先經觀察、勒戒、強制戒治之程序【見該
    條例第20條修法理由5 第3 項修正理由 (二)】 ，且為配合
    簡化施用毒品犯之刑事處遇程序，並鑑於經觀察、勒戒或強
    制戒治執行完畢釋放後5 年內再犯者，其再犯率甚高，原據
    以實施之觀察勒戒及強制戒治既已無法收其實效，自應施以
    刑事處遇【見該條例第23條修正理由三 (二)】 ，凡此俱見
    現行毒品危害防制條例於修正時刪除修正前二犯及三犯之規
    定，一改修法前繁雜之處遇程序，僅將施用毒品犯簡化區分
    為初犯、再犯外，並認施用毒品者係屬病患性犯人，以觀察
    、勒戒戒除其身癮，併以強制戒治方式祛除心癮之措施。由
    是觀之，現行毒品危害防制條例仍採「刑罰處遇程序」與「
    治療之保安處分程序」二者併行之方式，並將施用毒品者區
    分為「初犯」與「再犯」之不同，詳言之，倘毒品施用者係
    前經觀察、勒戒或強制戒制等治療程序執行完畢5 年後，始
    再施用毒品之「初犯」，因認前所執行之觀察、勒戒或強制
    戒治足收戒除毒癮之效，自應重新先經觀察、勒戒或強制戒
    治等治療程序，並於治療程序執行完畢後由檢察官直接為不
    起訴處分，毋庸對之追訴處罰，反觀，在「再犯」之情形，
    因其先前所為治療程序顯未能收祛除毒癮之實效，且考量施
    用毒品者之再犯率偏高，乃簡化其刑事處遇程序，而對之直
    接追訴處罰，不再施以保安處分之治療程序，是現行毒品危
    害防制條例所採「初犯」與「再犯」之界分，已揚棄過去修
    正前毒品危害防制條例所採一、二、三犯之判斷標準及處遇
    程序，且側重於觀察、勒戒或強制戒治等治療程序是否確實
    收其成效。因之，對於所謂「初犯」與「再犯」之區別，除
    應視其是否於觀察、勒戒或強制戒治執行完畢釋放後，5 年
    後再犯者外，尚應兼顧其前次所施予觀察、勒戒、強制戒治
    程序之成效以資判斷，如此方能貫徹現行毒品危害防制條例
    之修正立法意旨，且細繹現行毒品危害防制條例第20條、第
    23條之立法理由可知，所謂「再犯」應係指依該條例規定執
    行觀察、勒戒、強制戒治完畢釋放，再犯施用毒品罪者均屬
    之（見該條例第20修法理由二後段），是對於現行毒品危害
    防制條例第20條第3 項規定「觀察、勒戒或強制戒治執行完
    畢後，5 年後再犯」之解釋，自應限於該施用毒品之行為人
    於觀察、勒戒或強制戒治執行完畢後5 年內均未再有任何施
    用毒品之犯行，始足當之，茍其施用毒品之犯行，前經觀察
    、勒戒或強制戒治執行完畢後，5 年內曾因再犯施用第一、
    二級毒品之行為，而經法院判處刑罰之處遇程序確定者，縱
    其係於觀察、勒戒或強制戒治執行完畢5 年後復為施用毒品
    者（即修正前毒品危害防制條例所稱之三犯或三犯以上），
    因其於治療程序之保安處分執行完畢5 年內，既仍有繼續施
    用毒品之犯行，即難認前所執行之治療程序有何戒除其身心
    毒癮之成效可言，自不得僅憑該次施用毒品犯行係在前次執
    行治療程序之保安處分完畢後，5 年後再犯一端，即依現行
    毒品危害防制條例第20條第3 項規定，逕認為「初犯」，而
    適用同條第1 、2 項之觀察、勒戒或強制戒治等治療程序，
    否則無異使接受治療程序執行成效不彰，而屢犯施用毒品罪
    之行為人，僅因其施用毒品行為與前次觀察、勒戒或強制戒
    治完畢之時間相距已逾5 年，反得循初犯之保安處分程序，
    獲邀寬典，不啻與前揭毒品危害防制條例之修法初衷背道而
    馳，是就此情形，仍應認屬「再犯」之範疇，直接適用刑事
    刑罰處遇之程序，始符修法之本旨。查本件被告前於91年間
    ，因施用第一級毒品案件，經本院於91年11月13日以91年度
    毒聲字第2771號裁定送觀察、勒戒後，因無繼續施用毒品之
    傾向，於92年2 月17日執行完畢釋放，並經臺灣彰化地方法
    院檢察署檢察官於92年2 月17日，以92年度毒偵緝字第14號
    為不起訴處分確定。復於前開觀察、勒戒執行完畢釋放後之
    5 年內即93年間，因連續施用第一、二級毒品案件，經本院
    於93年9 月27日以93年度訴字第207 號判決判處連續施用第
    一級毒品部分有期徒刑10月、連續施用第二級毒品部分有期
    徒刑6 月，應執行有期徒刑1 年2 月確定等情，此有臺灣高
    等法院被告前案紀錄表1 份附卷可參，而被告本件施用第一
    級毒品海洛因之犯行，雖係在前次92年間觀察、勒戒執行完
    畢5 年後所犯，惟被告於上開觀察、勒戒執行完畢5 年內，
    曾再犯施用第一、二級毒品之罪經法院宣示判決並確定，已
    詳述如前，顯見其並非於觀察、勒戒執行完畢後5 年內均無
    任何施用毒品之犯行，且其既已於觀察、勒戒執行完畢5 年
    內再犯施用第一、二級毒品之罪，已符合毒品危害防制條第
    23條第2 項之所定之追訴要件，揆諸前開毒品危害防制條例
    條文及說明，被告所為本件施用第一級毒品海洛因之犯行，
    即無「初犯」規定之適用，自毋須再重新施予觀察、勒戒或
    強制戒治之處遇程序，而應直接訴追處罰。
四、是核被告甲○○所為，係犯毒品危害防制條例第10條第1項
    之施用第一級毒品罪及同條例第11條第2項之持有第二級毒
    品罪。其為供施用第一級毒品海洛因，而持有第一級毒品之
    低度行為，為施用之高度行為所吸收，不另論罪。其所犯上
    開2罪，犯意各別，行為互異，應分論併罰。又被告曾於93
    年間，因連續施用第一、二級毒品案件，經本院於93年9月
    27日以93年度訴字第207號判決判處連續施用第一級毒品部
    分有期徒刑10月、連續施用第二級毒品部分有期徒刑6 月，
    應執行有期徒刑1年2月確定（第一案）；又於93年間，因竊
    盜案件，經本院於93年9月27日，以93年度易字第825號判決
    判處有期徒刑7月確定（第二案），上開二案嗣經定應執行
    刑為有期徒刑1年9月確定，入監執行後，於94年11月1日縮
    短刑期假釋付保護管束出監，後因恐嚇案件經撤銷假釋入監
    執行殘刑有期徒刑5月10日，於96年4月12日縮刑期滿執行完
    畢等情，有臺灣高等法院被告前案紀錄表1份附卷可參，被
    告受有期徒刑之執行完畢，5年以內故意再犯本件有期徒刑
    以上之2罪，均為累犯，各應依刑法第47條第1項規定，加重
    其刑。爰審酌被告曾因施用毒品經執行觀察、勒戒後，仍未
    能戒斷其施用毒品之惡習，再犯本件施用毒品犯行，足見其
    雖經觀察、勒戒之治療程序，且前已因施用毒品案件，經法
    院判處罪刑，猶未能戒絕毒品而再次施用，惡行非輕，顯未
    能善體國家設置觀察勒戒機構，協助毒品施用者戒除毒癮之
    良法美意，惟念及施用毒品本質上係戕害自身健康之行為，
    尚未嚴重破壞社會秩序或侵害他人權益，及其施用第一級毒
    品海洛因及持有第二級毒品甲基安非他命之之動機、目的、
    所生危害及犯罪後尚能坦承犯行，態度尚屬良好等一切情狀
    ，各量處如主文所示之刑，並定應執行刑，以示懲儆。
五、扣案之第一級毒品海洛因2包（驗餘淨重各為9.87公克、11.
    25公克）及第二級毒品甲基安非他命1包（毛重1.8公克），
    分別係毒品危害防制條例第2條第2項第1款、第2款所定之第
    一、二級毒品，皆為違禁物，應均依同條例第18條第1項前
    段之規定，沒收銷燬之。
據上論斷，應依刑事訴訟法第273條之1第1項、第299條第1項前
段，毒品危害防制條例第10條第1項、第11條第2項、第18條第1
項，刑法第11條前段、第47條第1項、第51條第5款，判決如主文
。
本案經檢察官鄭少到庭執行職務。
中    華    民    國    98    年     2    月    27    日
                        刑事第六庭    法  官  鮑慧忠
以上正本證明與原本無異。
如不服本判決應於收受判決後10日內向本院提出上訴書狀，並應
敘述具體理由；其未敘述上訴理由者，應於上訴期間屆滿後20日
內向本院補提理由書 (均須按他造當事人之人數附繕本)「 切勿
逕送上級法院」。
中    華    民    國    98    年     2    月    27    日
                                      書記官  陳秀娟
毒品危害防制條例第10條
施用第一級毒品者，處 6 月以上 5 年以下有期徒刑。
毒品危害防制條例第11條
持有第一級毒品者，處 3 年以下有期徒刑、拘役或新臺幣 5 萬
元以下罰金。
持有第二級毒品者，處 2 年以下有期徒刑、拘役或新臺幣 3 萬
元以下罰金。
持有專供製造或施用第一、二級毒品之器具者，處 1 年以下有期
徒刑、拘役或新臺幣 1 萬元以下罰金。
持有毒品達一定數量者，加重其刑至二分之一，其標準由行政院
定之。


司法院資訊處製作；財團法人民間司法改革基金會備份。
